【裁判字號】    96,上易,95
【裁判日期】    970722
【裁判案由】    拆屋還地
【裁判全文】
臺灣高等法院民事判決                  96年度上易字第95號
上  訴  人  乙○○
            丙○○
共      同
訴訟代理人  陳宏瑄律師
複  代理人  甲○○
被  上訴人  丁○○
            戊○○
共      同
訴訟代理人  劉楷律師
複  代理人  楊一帆律師
            李德正律師
上列當事人間請求拆屋還地事件，上訴人對於中華民國95年12月
11日臺灣桃園地方法院94年度訴字第1197號第一審判決提起上訴
，本院於97年7月8日言詞辯論終結，判決如下：
    主  文
上訴駁回。
第二審訴訟費用由上訴人連帶負擔。
    事實及理由
一、按當事人於第二審不得提出新攻擊或防禦方法，但對於在第
    一審已提出之攻擊或防禦方法為補充者，或如不許其提出顯
    失公平者，則不在此限，民事訴訟法第447條第1項第3、6款
    定有明文。上訴人雖於本院始抗辯：被上訴人所主張之借用
    物返還請求權，對於劉連枝之全體繼承人有合一確定之必要
    ，應由全體繼承人一同起訴主張，本件借貸契約未經劉連枝
    之全體繼承人為終止契約之意思表示，應以當事人不適格裁
    定駁回被上訴人之訴等語。惟上訴人等於原審即抗辯：本件
    借貸契約終止不合法等語，故上訴人於本院始為前開抗辯，
    顯係對於在第一審已提出之防禦方法為補充，且如不許其提
    出顯失公平，揆諸前開說明，自應予准許。被上訴人認此為
    上訴人所提出之新防禦方法，尚有誤會。
二、被上訴人起訴主張：坐落桃園縣大園鄉○○段橫山小段第
    259之13地號土地（下稱系爭土地）原為伊等之父劉連枝所
    有，劉連枝於民國（下同）64年間將系爭土地借予上訴人等
    使用，上訴人等並於系爭土地上興建如原判決附圖所示A、B
    、C部分之建物（下稱系爭建物），伊等則於69年7月11日因
    繼承取得系爭土地之所有權。茲因被上訴人丁○○有子女4
    人，被上訴人戊○○亦有3名子女，本均應各自成家立業，
    然伊等子女名下均無不動產，暫與伊等同住，且被上訴人戊
    ○○之子劉育尚因住家環境空間有限，不利營業，需向他
    人租賃房舍，伊等亟需收回系爭土地以供子女等家人利用，
    伊等已依民法第472條第1款規定，分別以起訴狀繕本及追加
    起訴狀繕本之送達，終止兩造間之不定期使用借貸契約，自
    得請求上訴人等將系爭建物拆除，並將系爭建物所坐落之系
    爭土地返還予伊等。劉連枝於69年7月11日去世，依法得繼
    承之人除配偶外，尚有5女6子，但配偶及5名女兒均一併拋
    棄繼承，遺產乃經分割分配由6名兒子繼承，其中系爭土地
    由伊等共同繼承，故於繼承系爭土地時，兩造即認同系爭土
    地之使用借貸契約應由伊等共同繼受之，與其他繼承人無涉
    ，伊等自得以自己名義向上訴人等終止系爭土地之使用借貸
    契約。爰依所有物及借用物返還請求權，聲明：(1)上訴人乙
    ○○、丙○○應將桃園縣蘆竹地政事務所（下稱蘆竹地政所
    ）95年3月6日盧地測法丈字第006200號複丈成果圖所示之A
    、B、C建物拆除，並將前開建物所坐落之土地返還被上訴人
    。(2)願供擔保請准宣告假執行。原審判准如被上訴人之聲明
    ，上訴人不服提起上訴，被上訴人則於本院聲明：上訴駁回
    。
三、上訴人則以：被上訴人所主張之借用物返還請求權，對於劉
    連枝之全體繼承人有合一確定之必要，應由劉連枝之全體繼
    承人一同起訴主張，本件借貸契約未經劉連枝之全體繼承人
    為終止契約之意思表示，終止使用借貸契約自始不合法，應
    以當事人不適格裁定駁回被上訴人之訴。又劉連枝當初係將
    土地借用予伊等建屋居住，借用目的為建屋居住，現伊等仍
    舉家居住其中，迄無其他處所可居住，使用目的尚未完成。
    而被上訴人之子女業已成年，被上訴人對其子女不再存有扶
    養義務，被上訴人欲將系爭土地交予其子女使用，非屬被上
    訴人自己需用借用物之情事，並不符合民法第472條第1款終
    止契約之要件。再者，系爭建物為伊等居家住宅使用，並有
    部分為水泥建物，判決確定後仍須相當時間處理尋覓住處、
    搬家及安置問題，被上訴人對系爭土地並無急用，請依民事
    訴訟法第396條第1項規定斟酌兩造利益，定至少6個月以上
    之履行期間等語，資為抗辯。並於本院聲明：(1)原判決廢棄
    。(2)被上訴人在第一審之訴駁回。
四、兩造不爭執事項：
  (一)上訴人自64年間起，基於與被上訴人之被繼承人劉連枝間之
    使用借貸關係占用系爭土地，當時未約定借用期限，系爭建
    物係上訴人等共同出資興建。
  (二)被上訴人等於69年7月11日因繼承取得系爭土地所有權各二
    分之一。
  (三)訴外人即上訴人之子翁振祿名下有坐落桃園縣蘆竹鄉○○○
    段203之139地號土地，並於其上興建RC造4層樓1棟，而訴外
    人即上訴人之子翁振亮之妻江素雲名下有坐落桃園縣蘆竹鄉
    ○○○段2077之10地號土地及其上門牌號碼為桃園縣蘆竹鄉
    ○○街○段153巷39號房屋各1筆。
  (四)被上訴人名下尚有坐落桃園縣大園鄉○○段橫山小段249-8
    地號土地，被上訴人之應有部分各為6分之1。
五、被上訴人又主張：伊等因繼承取得系爭土地之所有權，系爭
    土地之使用借貸契約亦因分割分配由伊等繼承，現伊等需用
    系爭土地，且系爭土地之使用借貸目的已完成，伊等自得終
    止借貸契約，請求上訴人拆屋還地等語。惟此為上訴人等所
    否認，並以前開情詞置辯，則本件所應審究者厥為：(一)被上
    訴人等以自己名義起訴，當事人是否適格？(二)被上訴人等得
    否終止與上訴人等間之使用借貸契約？被上訴人請求上訴人
    拆屋還地有無理由？茲分別論述如下：
  (一)被上訴人等以自己名義起訴，當事人是否適格？
    1.按「繼承人得隨時請求分割遺產。但法律另有規定或契約
      另有訂定者，不在此限。」、「遺產分割後，各繼承人按
      其所得部分，對於他繼承人因分割而得之遺產，負與出賣
      人同一之擔保責任。」，民法第1164條、第1168條分別定
      有明文。次按「繼承人自繼承開始時，除另有規定，或專
      屬於被繼承人者外，承受被繼承人財產上之一切權利義務
      ，為民法第1148條所明定。本件上訴人施高亮因無處可住
      ，被上訴人之父及分割前系爭土地其餘共有人寄予同情，
      由其在該土地上建造房屋使用，而成立使用借貸關係，嗣
      被上訴人繼承其父之應有部分，又因分割而取得系爭土地
      ，為原審認定之事實。果爾，依上開規定，被上訴人似應
      繼承該使用借貸關係之權利義務。」（最高法院84年台上
      第2467號判決意旨參照）。
    2.查劉連枝於69年7月11日去世，依法得為繼承之人除其配
      偶外，尚有5女6子，但配偶及5名女兒均一併拋棄繼承，
      遺產乃經分割分配由6名兒子繼承，其中系爭土地由被上
      訴人共同繼承而取得所有權，為兩造所不爭執，復有土地
      登記謄本在卷可憑（見原審卷第27、28頁），揆諸前開說
      明，其他繼承人應負使被上訴人取得完整所有權之擔保責
      任，應認被上訴人於繼承系爭土地時，系爭土地之使用借
      貸關係之權利義務亦由被上訴人共同繼承，則被上訴人以
      自己名義起訴請求上訴人拆屋還地，並無當事人不適格問
      題。上訴人抗辯：借用物返還請求權，對於劉連枝之全體
      繼承人有合一確定之必要，應由劉連枝之全體繼承人一同
      起訴主張，當事人始為適格，自不足採。
  (二)被上訴人等得否終止與上訴人等間之使用借貸契約？被上訴
    人請求上訴人拆屋還地有無理由？
    1.系爭土地原為被上訴人及上訴人丙○○之父親劉連枝所有
      ，被上訴人於69年7月11日因繼承取得系爭土地之所有權
      。系爭土地上如附圖Ａ、Ｂ、Ｃ所示部分，建有門牌號碼
      門牌號桃園縣大園鄉橫峰村23鄰橫山12之4號建物（Ａ為
      二層加強磚造建物、Ｂ為一層鋼架造建物、Ｃ為一層磚造
      建物，乃上訴人於64年間向劉連枝借用土地所建造，上訴
      人乙○○為該建物之登記所有權人之事實，為兩造所不爭
      執，並有土地登記簿謄本在卷可參，且經原審會同蘆竹地
      政所人員勘測明確，製有土地複丈成果圖及勘驗筆錄在卷
      可稽（見原審卷第143至145頁、153頁），自堪信為真實
      。
    2.本件上訴人前因無處可住，被上訴人之父遂借用系爭土地
      予上訴人，使上訴人得以在系爭土地上建造房屋使用，而
      與上訴人成立使用借貸關係，雙方並未明文約定就系爭土
      地之使用借貸期限，被上訴人嗣因繼承而取得系爭土地之
      所有權，並繼承該使用借貸關係之權利義務，已詳如前述
      。查被上訴人丁○○育有子女5人，依序係長子劉健評（
      62年出生）、長女劉愛玲、次女劉淑淇（65年出生）、三
      女劉敏虹（66年出生）、劉健群（68年出生）；被上訴人
      戊○○有子3名，分別為長子劉昌憲（65年生）、次子劉
      育青（66年出生）、三子劉育（68年出生）；上訴人則
      有子女6人，依序係長女翁美春（50年出生）、次女翁美
      惠（52年出生）、三女翁美秀（54年出生）、長子翁振祿
      （55年出生）、次子翁振亮（57年出生）、三子翁振賢（
      60年出生），被上訴人之子女目前均未成家，而上訴人之
      子女中，除翁振賢外均已成家等事實，為兩造所不爭執，
      且有戶籍謄本4紙可憑，是64年間劉連枝借用系爭土地予
      上訴人時，上訴人已有6名子女賴其2人扶養，被上訴人方
      面，僅被上訴人丁○○有1子劉健評，被上訴人之其餘子
      女均未出生，是依當時之客觀情況而言，上訴人2人之生
      活負擔確實較為沈重，劉連枝借貸系爭土地予上訴人之目
      的，顯為解決上訴人全家之居住問題，而非僅止於使上訴
      人2人有居住處所。然時至今日，上訴人之6名子女均已成
      年，反應對上訴人2人負有扶養之義務，且上訴人除翁振
      賢外之5名子女現均有固定之工作之事實，亦為上訴人所
      自承，另翁振祿名下尚有坐落於桃園縣蘆竹鄉○○○段
      203-139地號之土地1筆，並於該土地上興建RC造4層樓1棟
      ，而翁振亮之妻江素雲名下亦有坐落桃園縣蘆竹鄉○○○
      段2077-10地號土地1筆及其上門牌號碼為桃園縣蘆竹鄉○
      ○街○段153巷39號房屋等事實，亦為兩造所不爭執，且有
      稅務電子閘門對於翁振祿之財產所得調查明細1份、土地
      及建物登記謄本各1紙、相片4張可資為證（見原審卷第67
      至70頁、81、82、91、92頁），是上訴人之子女應有能力
      提供上訴人適當之居住處所，從而，被上訴人主張系爭土
      地之借貸目的業已完成，並非無據。上訴人雖主張本件使
      用借貸之目的在於建築房屋，系爭土地上之建物既堪使用
      ，則使用借貸之目的尚未完成等語，然使用借貸之目的為
      何，本應就貸與人與借用人為使用借貸約定時之動機併為
      判斷，本件劉連枝借貸系爭土地與上訴人之目的，係為解
      決上訴人全家之居住問題，而非如上訴人所稱單純以建築
      房屋為目的，本件就上訴人之家庭狀況而言，應有能力另
      行取得適當之居住處所，系爭土地使用借貸之目的應已完
      成，上訴人主張系爭土地之借貸目的應至上訴人在系爭土
      地上所建築之房屋不堪使用止始為完成，並不足採。
    3.復按「貸與人因不可預知之情事自己需用借用物者，得終
      止契約，為民法第472條第1款所明定。本條之適用不問使
      用借貸是否定有期限，均包括在內。所謂不可預知之情事
      ，指在訂立使用借貸契約以後所發生之情事，而非訂立契
      約時所能預見者而言。而所謂自己需用借用物，祇須貸與
      人有自己需用借用物之原因事實為已足，其是否因正當事
      由而有收回之必要，不必深究。」（最高法院58年台上字
      第788號判例參照）。又被上訴人係行使權利，並非以損
      害上訴人為主要目的，自此就民法所訂終止使用借貸契約
      權，自應從寬解釋，使貸與人容易收回借用物。否則如從
      嚴解釋，使貸與人難以收回借用物，將使物之所有人不敢
      再將物無償貸與他人使用，無異扼殺使用借貸制度，實非
      所宜。是所謂「自己需用借用物」祇須貸與人有自己需用
      借用物之原因事實為已足，其是否確因正當事由而有收回
      之必要不必深究，上開判例敘述甚明。查被上訴人等於劉
      連枝借用系爭土地予上訴人後，陸續生育數名子女，且子
      女等至今均未成家，名下均無財產之事實，為兩造所不爭
      執，是被上訴人主張現有收回系爭土地以提供其等子女目
      前或將來成家之後居住，尚非無據，且前開事由既係被上
      訴人以其為人父母角色，盡其扶持子女之責所生，自應認
      係被上訴人本身有使用系爭土地之必要無訛。又於69年被
      上訴人繼承系爭土地時，系爭土地之每平方公尺之公告現
      值僅新台幣（下同）60元，然於94年1月間，前開土地每
      平方公尺之公告現值已達2,200元之事實，有卷附土地登
      記謄本可憑，先後15年間，前開土地之公告現值已相距30
      餘倍，此間社會變遷之速度與經濟繁榮之程度，顯非劉連
      枝依其借用系爭土地與上訴人時之客觀環境所得預料，加
      以劉連枝即使得以預料被上訴人日後將育有子女，亦未能
      料及被上訴人嗣後亦子女成群，及其等因社會經濟條件之
      變異，面臨生存競爭時，仍須被上訴人提供其等適當之居
      住環境，始得成家立業之現況。劉連枝更無從預料上訴人
      之子女現有相當之經濟條件得照料上訴人之生活，較諸被
      上訴人仍須協助成家之現況，若仍要求被上訴人負擔土地
      之相關稅費而無償提供系爭土地予上訴人使用，顯然有失
      公平等情。是被上訴人主張上開現在自己需用土地之情形
      並非虛構，且該情形顯非64年間劉連枝將土地借予上訴人
      使用時所能預見，應堪採信。上訴人主張被上訴人非自己
      需使用系爭土地，且被上訴人所稱之情況於劉連枝出借系
      爭土地時已能預見云云，尚與實情不合，並不足採。
    4.至被上訴人名下雖有坐落桃園縣大園鄉○○段橫山小段第
      249-8地號土地，被上訴人之應有部分各為六分之一之事
      實，固為被上訴人所不爭執，然前開土地被上訴人係與他
      人共有，被上訴人是否得以依其預定之使用目的為利用，
      須視其餘共有人之意願而定，加以上訴人就前開土地是否
      較系爭土地更適於被上訴人使用，亦未舉證以實其說，是
      其單以被上訴人為前開土地之所有權人，主張被上訴人無
      收回系爭土地之必要，尚屬無據。況被上訴人是否確有立
      即收回系爭土地之正當理由及必要，依前揭最高法院判例
      意旨，並無須深究。是依民法第472條第1款規定，被上訴
      人自得終止使用借貸契約，本件被上訴人分別以起訴狀繕
      本及追加起訴狀繕本之送達向上訴人乙○○、丙○○為終
      止使用借貸契約之意思表示，其終止自已發生效力，兩造
      間使用借貸關係業已消滅。上訴人抗辯：本件借貸契約未
      經劉連枝之全體繼承人為終止契約之意思表示，終止使用
      借貸契約自始不合法，亦不足採。
    5.本件使用借貸契約既因終止而告消滅，上訴人占有系爭土
      地即屬無法律上權源，被上訴人本於所有權之作用及使用
      借貸貸與人之返還借用物請求權，訴請上訴人拆除系爭土
      地上之建物，將土地返還於被上訴人，於法自屬正當。至
      上訴人雖聲請依民事訴訟法第396條第1項規定斟酌兩造利
      益，定至少6個月以上之履行期間等語。惟查，被上訴人
      係於94年6月8日提起本件訴訟，迄今已逾3年，其間兩造
      曾多次協調，然均無法達成協議，本院審酌上訴人之子女
      應有能力提供上訴人適當之居住處所，而被上訴人本身復
      有使用系爭土地之必要，認無再定履行期間之必要，附此
      敘明。
六、綜上所述，被上訴人主張：伊等因繼承取得系爭土地之所有
    權，並繼承該使用借貸關係之權利義務，現伊等需用系爭土
    地，已合法終止使用借貸契約，為可採。上訴人抗辯：借用
    物返還請求權，應由劉連枝之全體繼承人一同起訴主張，當
    事人始為適格，且本件借貸目的尚未完成，被上訴人終止使
    用借貸契約自始不合法，為不可採。從而，被上訴人本於所
    有物及借用物返還請求權，請求上訴人應將坐落桃園縣大園
    鄉○○段橫山小段第259之13號土地上如原判決附圖編號Ａ
    （面積0.012公頃，二層加強磚造建物）、Ｂ（面積0.0048
    公頃，一層鋼架造建物）、Ｃ（面積0.0015公頃，一層磚造
    建物）之地上物拆除後，將前開建物坐落之土地返還被上訴
    人，為有理由，應予准許。是則原審判命上訴人拆屋還地，
    並依兩造之聲請以供擔保為條件，為准、免假執行之宣告，
    核無不合。上訴意旨指摘原判決不當，求予廢棄改判，為無
    理由，應予駁回。
七、本件事證已臻明確，兩造其餘攻擊防禦方法及未經援用之舉
    證，經審酌核與本件判決結果不生影響，不再一一論述，附
    此敘明。
據上論結，本件上訴為無理由，依民事訴訟法第449條第1項、第
    85條第2項，判決如主文。
中    華    民    國    97    年    7     月    22    日
                    民事第三庭
                        審判長法  官 林敬修
                              法  官 藍文祥
                              法  官 黃騰耀
正本係照原本作成。
不得上訴。
中    華    民    國    97    年    7     月    23    日
                              書記官 秦仲芳


司法院資訊處製作；財團法人民間司法改革基金會備份。
